臺灣高等法院刑事判決
110年度上易字第1265號
上  訴  人  
即  被  告  何金蘭


上列上訴人即被告因妨害自由案件，不服臺灣桃園地方法院110
年度審易字第7號，中華民國110年5月5日第一審判決（起訴案號
：臺灣桃園地方檢察署109年度偵字第31251號），提起上訴，本
院判決如下：
    主  文
原判決撤銷。
何金蘭無罪。  
    理  由
一、公訴意旨略以：被告何金蘭於民國108年5月10日，與張鴻文
    簽立房屋租賃契約書，將位在桃園市○○區○○路000○0號6樓房
    屋出租與張鴻文，租賃期間為1年，每月租金新臺幣（下同
    ）1萬元，應於每月10日前繳納（最慢3日為限），張鴻文並
    同時給付2萬元保證金與被告，嗣於109年5月9日租約屆滿，
    雙方復合意延長租賃期間至109年12月9日，後張鴻文因故遲
    付109年8月份之租金，被告何金蘭因而於109年8月25日上午
    7時許，前往上址租屋處，乘張鴻文應門後進入屋內欲催討
    租金，張鴻文即報警處理，詎被告基於留滯住宅之犯意，進
    入該址租屋後，經張鴻文及到場之桃園市政府警察局桃園分
    局景福派出所警員多次命其離去，仍不離開，嗣為警余同日
    上午7時28分許（現場錄影顯示之時間）強制帶離，因認被
    告犯有刑法第306條第2項之受退去要求無故滯留罪嫌等語。
二、按犯罪事實應依證據認定之，無證據不得認定犯罪事實；不
    能證明被告犯罪者，應諭知無罪之判決，刑事訴訟法第154
    條第2項、第301條第1項定有明文。所謂認定犯罪事實之證
    據，係指足以認定被告確有犯罪行為之積極證據而言，苟未
    能發現相當證據，或證據不足為不利於被告事實之認定時，
    即應為有利於被告之認定，更不必有何有利之證據，亦不能
    以推測或擬制之方法，以為裁判基礎（最高法院105年度台
    上字第1874號、109年度台上字第3019號、106年度台上字第
    2482號、109年度台上字第2842號等判決參照）。又認定犯
    罪事實所憑之證據，雖不以直接證據為限，間接證據亦包括
    在內，然而無論直接或間接證據，其為訴訟上之證明，須於
    通常一般之人均不致有所懷疑，而得確信其為真實之程度者
    ，始得據為有罪之認定，倘其證明尚未達到此一程度，而有
    合理之懷疑存在時，事實審法院在心證上無從為有罪之確信
    ，自應為無罪之判決（最高法院76年度台上字第4986號判決
    參照）。又刑事訴訟法第161條第1項規定：檢察官就被告犯
    罪事實，應負舉證責任，並指出證明之方法。因此，檢察官
    對於起訴之犯罪事實，應負提出證據及說服之實質舉證責任
    。倘其所提出之證據，不足為被告有罪之積極證明，或其指
    出證明之方法，無從說服法院以形成被告有罪之心證，基於
    無罪推定之原則，自應為被告無罪判決之諭知（最高法院92
    年度台上字第128號判例意旨參照）。
三、公訴人認被告涉有上開罪嫌，無非係以：被告之供述、告訴
    人張鴻文之指訴、房屋租賃契約書、現場錄影及翻拍相片為
    其主要論據。
四、訊據被告堅決否認有上開犯行，辯稱：我只是去收租金，我
    沒有犯法，是告訴人未依租賃契約給付租金故意鬧事，警察
    來了之後我馬上離開告訴人住處，我不是無故留滯在告訴人
    的房屋，我有正當理由等語。經查：
　㈠被告與告訴人前因房屋租金問題發生爭執，被告欲向告訴人
    催討房屋租金，於109年8月25日上午7時許至告訴人上址住
    處，見告訴人應門後雙方即就房屋收租發生爭執等情，業據
    被告於警詢、偵查、原審及本院審理時均坦認在卷（偵卷第
    13至15、71、88、89頁、原審卷第30、31頁、本院卷第49頁
    ），核與證人即告訴人於警詢及偵查時之證述內容均大致相
    符（偵卷第23、24、87、88頁），並有被告與告訴人於108
    年5月10日及109年5月10日簽訂房屋租賃契約書（偵卷第33
    至51頁）、原審110年4月13日勘驗筆錄在卷可稽（原審卷第
    49至55頁），是此部分之事實，首堪認定。
　㈡按刑法第306條係保護個人之住屋權，即個人居住之場所有不
    受其他人侵入、留滯其內干擾與破壞之權利，依據同條第2
    項規定，倘行為人受他人要求離開其住居、建築物等而不離
    去者，固可能構成受退去之要求而仍留滯之行為，惟須達何
    種程度方得予以刑事處罰，則尚應參酌他人要求退去之舉止
    、情境、留滯該處之原因、留滯時間長短、所處環境能否立
    時離去等客觀條件，依個案情形判斷之，非謂一經他人要求
    退去而未立即離去，即構成不法留滯行為。又有無正當理由
    而留滯現場，其理由正當與否，則應以客觀標準觀察，凡法
    律、道義、習慣等所應許可，而無悖於公序良俗者，始可認
    為正當理由。查被告於上開時間、地點前往告訴人住處，其
    目的系對告訴人收取積欠之租金，因告訴人拒付，表示先就
    押金扣抵，被告以押金為損害賠償之擔保而不同意，一時爭
    執不下，被告乃留滯該處，留滯原因為告訴人拒付積欠之租
    金，並非在習慣或道義上所不許，核屬正當理由。且被告於
    109年8月25日上午7時許進入告訴人租屋處，於同日7時38分
    即為警帶離，留滯期間甚短，被告在此期間尚無過當舉止，
    自無不法可言。依上開說明，被告雖經告訴人要求退去而未
    立即離去，尚不構成不法留滯行為。又公訴人所舉證據均未
    能證明被告有被訴犯行，尚無法使法院得被告有罪之確信，
    揆諸首揭判決意旨，本案被告即屬不能證明犯罪。
五、綜上所述，公訴人所提之證據資料，尚不足以使本院達於一
    般人均不致有所懷疑之程度，而形成被告有罪之確信，則依
    罪證有疑利於被告之證據法則，即不得遽為不利被告之認定
    。此外，復查無其他證據足認被告有公訴意旨所指犯行，揆
    諸首揭法條及最高法院判例意旨，本案核屬不能證明被告犯
    罪。原審未仔細勾稽，遽以論罪科刑，認事用法，均有未洽
    ，被告執此上訴意旨，核無不合，自應由本院予以撤銷改判
    ，本案被告既屬不能證明犯罪，即應為無罪之諭知，用昭公
    允。
據上論斷，應依刑事訴訟法第369條第1項前段、第364條、第301
條第1項，判決如主文。　　
本案經檢察官楊挺宏提起公訴，檢察官何明楨到庭執行職務。
中　　華　　民　　國　　110 　年　　9 　　月　　30　　日
                  刑事第十九庭  審判長法　官  曾淑華
                                      法　官  陳文貴
                                      法　官  許文章
以上正本證明與原本無異。
不得上訴。
                                      書記官  陳盈芝
中　　華　　民　　國　　110 　年　　9 　　月　　30　　日